【裁判字號】    92,自緝,506
【裁判日期】    920924
【裁判案由】    詐欺
【裁判全文】
臺灣臺中地方法院刑事裁定                九十二年度自緝字第五０六、五０九號
    自  訴  人  甲○○
    被      告  鄭采芹
                乙○○
右列被告因詐欺案件，經自訴人提起自訴，本院裁定如左：
    主  文
自訴駁回。
    理  由
一、自訴意旨略以：被告鄭采芹與自訴人之妻林美玲為多年朋友，於民國八十四年三
    月三十日被告鄭采芹向自訴人稱投資印尼染布廠急需週轉金新臺幣（下同）五十
    萬元，自訴人深信其說詞遂借予五十萬元，被告鄭采芹同時交付一張早已簽妥受
    款人林美玲及約定八十四年五月三十日償還之本票給自訴人。詎屆期被告鄭采芹
    不為清償，經自訴人屢次催討均藉口拖延，嗣被告乙○○（即鄭采芹之夫）於八
    十五年年中出面偽稱要解決，並交付一張由被告乙○○背書之銀行本票（付款人
    ：中國國際商業銀行、面額：六十萬元、發票人：甫將實業有限公司鄭天賜、付
    款日：八十五年十一月二十五日）給自訴人，聲稱由銀行開的本票是鐵票，絕不
    會跳票，放心好了，至於差額十萬元當作期間利息補償自訴人損失，藉以鬆懈自
    訴人。詎該本票屆期又不為所獲，自訴人至被告鄭采芹、乙○○夫婦住處找尋，
    二人已避居逃匿無蹤，因認被告二人涉犯刑法第三百三十九條之詐欺罪嫌。
二、按法院或受命法官，得於第一次審判期日前，訊問自訴人、被告及蒐集或調查證
    據，其結果如認為案件有刑事訴訟法第二百五十二條至第二百五十四條之情形者
    ，得以裁定駁回自訴，同法第三百二十六條第三項、第一項定有明文。又按犯罪
    事實應依證據認定之，無證據不得認定犯罪事實，刑事訴訟法第一百五十四條第
    二項定有明文。再按認定不利於被告之事實，須依積極證據，苟積極證據不足為
    不利於被告事實之認定時，即應為有利於被告之認定，更不必有何有利之證據。
    最高法院三十年上字第八一六號著有判例可參。復按刑法第三百三十九條第一項
    詐欺取財罪之成立，以意圖為自己或第三人不法所有，以詐術使人將本人或第三
    人之物交付為要件。所謂以詐術，必須被詐欺人因其詐術而陷於錯誤，若其所用
    方法，不能認為詐術，亦不致使人陷於錯誤，即不構成該罪，最高法院四十六年
    臺上字第二六０號判例意旨足資參照。因此行為人如事後因其他因素無法如期返
    還或給付款項，乃係民事上債務不履行之問題，除有積極證據足認其於取得財物
    之初即心存不法所有之意圖者外，要難以此一時之給付遲延即遽認其涉犯詐欺罪
    名。
三、本件自訴人認被告鄭采芹、乙○○涉有刑法第三百三十九條之詐欺罪嫌，無非係
    以被告二人分別交付予自訴人之本票均未獲兌現，又避不見面，為其論罪依據，
    並提出該本票影本二紙及退票理由單影本一紙為憑。訊據被告二人固坦承右揭借
    款及交付本票未兌現之事實，惟均堅決否認有何詐欺之犯行，被告鄭采芹辯稱：
    伊透過自訴人之妻向自訴人借過好幾次錢，每次借五十萬元至一百萬元，都有付
    利息給自訴人，每五十萬元每月利息二萬元，大部分都是還了以後再繼續借，伊
    向自訴人所借款項都是做為投資印尼染布廠用的，後來因為印尼工廠被當地華人
    侵占，伊才無法償還這筆款項，約五、六年前，自訴人有打電話到印尼向伊催討
    ，伊有告訴自訴人說當時經濟狀況不佳之事，此次伊女兒通知說警察在找伊，伊
    就立刻回國處理此事，絕無詐欺之意思等語。被告乙○○辯稱：伊太太向自訴人
    借這筆款項做為投資印尼染布廠後，才告訴伊是向自訴人借的，伊於八十五年年
    中有回國處理此事，因當時經濟狀況還不錯，所以伊可能有向自訴人說交付之銀
    行本票是鐵票，保證不會跳票，並約定其中十萬元做為利息，但後來因為印尼工
    廠被當地合夥人侵占，且這幾年印尼發生暴動及金融風暴，才會無法償還這筆借
    款，伊知道自訴人告伊後，就立刻回國處理，並已與自訴人達成和解，尚無詐欺
    之意等語。
四、經查：
（一）經質之自訴人於本院調查時供稱：被告鄭采芹確實在本案借款前，透過伊太太
      向伊借過三、四次錢，每次均在五十萬元至一百萬元之間，並支付每五十萬元
      每月一萬五千元左右之利息，且是還了再繼續借，伊知道這些借款應該是用於
      投資印尼染布廠之用等情。足見被告鄭采芹並非第一次借款即蓄意賴帳，且其
      先前借款均有償還，並支付利息，又其借款數次確實使用於向自訴人所陳之投
      資印尼染布廠上。因此被告鄭采芹於本案借款時，應未施用詐術，自訴人亦無
      陷於錯誤之情形可言。
（二）再查自訴人於本案借款後，另於八十五年七月二十五日，再匯款九十六萬八千
      元入被告乙○○所使用之中國國際商業銀行北臺中分行甫將實業有限公司帳戶
      內，充做借款乙節，亦為自訴人所是認，並有該行九十一年十一月二十日（九
      十一）北宗業字第一七八號函檢送之客戶歷史資查詢明細表一份在卷可稽。可
      知自訴人應係信賴被告二人先前信用良好，方會再繼續借款，依此益認被告二
      人於本案借款之時應無不法所有之詐欺意圖甚明。
（三）被告乙○○交付自訴人面額六十萬元、發票人甫將實業有限公司鄭天賜、發票
      日八十五年九月二十五日、付款人中國國際商業銀行北臺中分行本票一紙，固
      於八十五年十一月二十五日退票，有該本票影本及退票理由單影本各一紙在卷
      可稽。惟查被告乙○○自承為其所使用之前開支票帳戶，自八十五年七月間至
      同年十月間，尚屬正常使用，迄八十五年十一月十六日起始大量跳票，並於八
      十五年十二月十三日公告為拒絕往來戶之情，有中國國際商業銀行北臺中分行
      九十一年十一月二十日（九十一）北宗業字第一七八號函及檢送之退票明細表
      各一份附卷足憑，而自訴人於本院調查時供稱被告乙○○交付該張本票之時間
      為八十五年年中之某一天，可知上開本票於交付時在主、客觀上均無法預料嗣
      後會有退票之結果，是縱被告乙○○曾向自訴人聲稱「由銀行開的本票是鐵票
      ，絕不會跳票」之語屬實，亦無法遽此推定被告乙○○具有詐欺之犯意。
（四）自訴人於本院調查時復供承：伊知悉被告二人這幾年來都是在印尼與臺灣間往
      返，約五、六年前，伊有打電話到印尼向被告鄭采芹催討本案借款，被告鄭采
      芹告知其經濟狀況不佳，會儘量籌措之事。又查被告二人自八十年間起至九十
      一年間止，確有多次在印尼等地與臺灣來回之紀錄，此有內政部警政署入出境
      管理局九十一年十一月二十八日境信昌字第０九一００八八七七四、０九一０
      ０八八七七五號函檢附被告二人之出入境紀錄表多紙在卷足據。足見自訴人並
      非不知悉被告二人之行蹤，其間尚可聯絡到被告鄭采芹請求還款無誤，是自訴
      人先前指稱：被告二人已避居逃匿無蹤云云，即有不實。
（五）被告二人於本院發布通緝後，經由女兒聯絡上後即分別返國處理此事，並立刻
      與自訴人達成和解之情，有償還和解書一份附卷可查。另自訴人自稱：伊覺得
      本案是一場誤會，不再追究被告二人之刑責等語，益徵被告二人應無詐欺之犯
      行。
五、綜上所述，被告二人既未施用詐術，自訴人亦未陷於錯誤，則被告二人辯稱渠無
    詐欺之犯意等語，尚堪採信。此外，復查無其他積極證據足資認定被告二人確有
    詐欺之犯行。因此本件應屬民事債務給付遲延糾葛，尚難以詐欺刑責相繩。因此
    被告二人之犯罪嫌疑顯有不足，揆諸首開說明，爰以裁定駁回自訴人之自訴。
據上論斷，應依刑事訴訟法第三百二十六條第三項、第二百五十二條第十款，裁定如
主文。
中      華      民      國    九十二    年      九      月    二十四    日
                                臺灣臺中地方法院刑事第四庭
                                    審判長  法  官 張靜琪
                                            法  官 賴妙雲
                                            法  官 王世華
右正本證明與原本無異。
如不服本裁定，應於裁定送達後五日內向
本院提出抗告狀。
                                            書記官
中      華      民      國    九十二    年      九      月    二十四    日


司法院資訊處製作；財團法人民間司法改革基金會備份。
